【裁判字號】    94,重訴,428
【裁判日期】    950911
【裁判案由】    損害賠償
【裁判全文】
臺灣板橋地方法院民事判決             94年度重訴字第428號
原      告  瑞軒科技股份有限公司
法定代理人  甲○○
訴訟代理人  丙○○
            沈明欣律師
被      告  川慶塑膠股份有限公司
法定代理人  乙○○
訴訟代理人  朱增祥律師
            蔡正廷律師
複 代理 人  汪曉君律師
            李采霓律師
上列當事人間債務不履行損害賠償事件，本院於民國95年8 月28
日言詞辯論終結，判決如下：
    主  文
原告之訴及假執行之聲請均駁回。
訴訟費用由原告負擔。
    事實及理由
一、原告主張：
  (一)原告係電腦螢幕（Monitor ）之專業製造商，原告之主要客
    戶多為國外廠商。原告之客戶如欲向原告購買電腦營幕，均
    係按季或依其各月所需產品數量給予原告所需數量預訂單，
    原告並以此作為生產之依據，嗣至各該交貨日前2 週左右，
    客戶再交付確認單予原告，以作為原告實際出貨之依據。而
    原告為因應客戶預計訂購之電腦螢幕產品，乃於民國92年1
    月與被告簽訂採購合約書，雙方約定由原告先將產品所需外
    框模具交付予被告，原告再依客戶之預訂單分批以訂貨單陸
    續向被告訂購電腦螢幕所需之外框（包含前框、後框、外框
    ，下稱系爭產品），訂貨單上均會指明訂購品名、規格、訂
    購數量以及應交貨日期，由被告依原告之採購數量及時程，
    分批為原告生產。由上可知原告向被告訂購產品，係為供應
    原告客戶之預訂單及確認訂單，兩者可謂環環相扣，被告能
    否按時交貨，對於原告而言即為重要，雙方為此並於採購合
    約書中約定遲延違約條款。
  (二)依採購合約書第14條違約責任第1 項：『除第9條第2項規定
    者外，乙方（被告）應按第一條規定之交貨日期與方式，將
    採購貨品全數交付予甲方。除經證明因不可抗力或事變所致
    者外，每逾期一日，乙方應支付甲方（原告）按該批遲延給
    付之採購貨品總價款千分之三，計算之違約罰金，並賠償甲
    方因逾期交貨所受之損害』。查被告自94年2 月間開始即陸
    續未依原告訂貨單所定之交貨日期交付原告所採購之產品，
    甚且在未經原告同意下於94年6 月21日片面來文表示將暫且
    不出貨，致原告生產線無外框使用，根本無法製作電腦螢幕
    ，進而無法如期交付貨物予向原告公司下定單之客戶，造成
    原告業務上嚴重困擾及損失，原告最後不得已乃於94年6 月
    27日將用以生產原告產品屬原告所有之模具，自被告工廠處
    移至交由其他廠商繼續生產。惟被告之違約行為，仍已造成
    嚴重之損害。
  (三)因被告之違約行為，原告得向被告請求之損害賠償如下：
    1.違約罰金新臺幣（下同）353萬7千732 元部分：被告未依
      約交付原告貨品之訂單經原告統計後共有33紙，而依採購
      合約書第11條之約定，依各該訂貨單應交付日至原告94年
      6 月27日移走生產模具止，被告應賠償各該訂單總金額之
      千分之三作為違約之罰金，總計被告應賠償原告353 萬7
      千732 元。
    2.遲延損害3千32萬1千152 元部分：依兩造之約定，被告遲
      延交貨時，被告應支付原告按該批遲延給付之採購貨品總
      價款千分之三，計算之違約罰金，並賠償原告因逾期交貨
      所受之損害。足見系爭違約金之約定應屬懲罰性之違約金
      ，並不影響原告另可向被告請求債務不履行損害賠償之權
      利。原告因被告未能依約交貨致原告無法順利出貨予向原
      告公司下訂單之客戶，計損失美金94萬7千536元整，換算
      新臺幣計為3千32萬1千152元。
    3.商譽損失5 千萬元部分：原告93年度全年度營收為129‧9
      6 億元，為全世界顯示器產業中著名廠商之一，此可由業
      界最權威之產業調查公司Display Research所做的全球顯
      示器製造商市佔率排行榜所載，原告公司全球市佔率為1.
      7 ﹪，排行全球第14大，較知名廠牌聲寶SAMPO、大同TAT
      UNG等公司之排名更前。且依據自由時報電子版94年5月12
      日報導，原告公司於93年第4季液晶電視出貨量為全台第2
      名，足證原告於國內外確享有卓越之聲譽。今原告因被告
      之遲延交貨行為，不僅使原告多年建立之商譽遭受重大減
      損，無法對下單之客戶說明交代，更而甚之，原告亦因此
      事件，影響原告於業界之地位及第三人對原告公司之信任
      度，原告日後接單之困難度將大大增加，是此部分商譽損
      失原告擬向被告請求賠償5千萬元。
    爰依採購合約書及債務不履行之規定，請求被告給付如訴之
    聲明所示之金額等語。併為聲明：(一)被告應給付原告83,858
    ,884元，及自起訴狀繕本送達之翌日起至清償日止，按年息
    百分之五計算之利息。(二)原告願供擔保，請准宣告假執行。
二、被告則以：
  (一)原告自92年1月21日簽約後，自94年6月14日通知被告決定撤
    回模具時止，向被告採購電腦螢幕外框（含前框、後蓋、外
    殼）及其零件之交易方式，均係由原告事先提供外框及其零
    件所需模具交給被告，並由原告指定供應原料廠商提供所需
    原料，由被告買進代為加工生產製成品後，依原告之指示分
    批交付原告。至於所交付之外框及其零件之品名、規格、訂
    購數量、預定產出日期，係由原告公司之物控人員預先擬定
    排程以電子郵件通知被告安排備料生產，而實際交貨數量及
    日期則必待原告公司物控人員另以電話或電子郵件通知被告
    依其指示交貨，並非以原告指稱訂貨單內容所載之「數量」
    及「交貨時間」交貨，此觀諸下列事證，更臻明確：
    1.原告所舉原證3 之訂貨單33紙中，有內容與傳真給被告之
      訂貨單內容不相符者，例如訂單編號AX00000000之訂貨單
      ，被告收到者共有14件料號，總價為3﹐989﹐617.54元，
      與原告所提出之訂貨單上載10件料號，總價為1﹐231﹐03
      7.51元，明顯不同。訂單編號AX00000000之訂貨單，被告
      收到者共有13料號，總價為1﹐558﹐345.70元，與原告所
      提出之訂貨單上載9件料號，總價為910﹐422.50元，亦明
      顯不同。足見原告並不重視其下給被告之訂貨單內容是否
      正確。
    2.原證3 之訂貨單中編號AF00000000係於94年4月4日傳真，
      其交貨時間指定為同日，編號AX00000000係於94年2 月24
      日傳真，其交貨時間竟指定為前一日（即94年2 月23日）
      ，參照一般從備料齊全到加工生產完成最短時程為十日工
      期，此乃任何人均不可能達成其要求之訂貨單。編號AX00
      000000、AX00000000亦同。
    3.原告公司採購經理鄭浚楠曾於92年9月3日，以電子郵件通
      知被告謂：「關於貴廠之備料方式，採購在此提出強烈不
      滿，若貴廠執意以看到正式訂單及排程才能進行生產作業
      ，瑞軒將重新評估後續合作事宜，採購已不止一次說明fo
      recast備料之模式，現有suppliers 皆以此模式進行．．
      ．」，足見原告曾向被告明確表示不以正式下訂貨單之方
      式來確認被告加工生產產品之責任。
    承上所述，兩造間之交貨履行既非以訂貨單之記載數量及交
    貨時間為準，則原告持內容多有謬誤之補列印交貨單為據，
    主張被告交貨有所遲延，顯無理由，委不足採。
  (二)原告公司於94年6 月14日即以電子郵件通知被告，謂「已將
    貴公司cost down結果呈報上級，但我方仍決議進行Oswego&
    Meadow模具移轉動作，主因在於市場競爭壓力已無法維持現
    有廠商合作模式，貴司配合至今，提供我方良好的品質及交
    期，但價格部分卻與同業有一段落差，．．．對於公司之決
    議，希望貴司務必體諒及配合，若無異議將於下週即進行移
    轉作業，相關材料問題也會安排後續meeting 詳談。」，原
    告並於次日再通知被告，表示為盤點需要，將於94年6 月24
    日截止收件，故兩造之終止上開採購合約，係因原告於94年
    6 月14日即通知被告已決定取回其所交付被告生產系爭產品
    之模具，亦即將終止上開採購合約之意思，被告不得已才同
    意終止。
  (三)原告訴訟代理人於95年1 月20日庭訊時，已自認本件兩造間
    交易中關於交貨之物品數量及時間，係由原告以E-MAIL電子
    檔傳送被告交貨通知後，被告始依其料號、數量、日期及時
    間交貨，並非依訂貨單所載內容為準，且承諾一個月後提出
    伺服器的資料。原告自應提出儲存電腦伺服器所有相關交貨
    通知之電子郵件檔資料，以盡其主張系爭貨物給付遲延之舉
    證責任。
  (四)兩造間交易過程之運作模式，係由原告以forecast通知被告
    備料，再以排程通知被告生產，最後以電子郵件通知被告交
    貨之料號、數量、日期及時間，而被告即依原告交貨通知上
    指示製作出貨單隨貨送交原告公司點交員工簽收。至於原告
    傳送給被告之訂貨單，僅係兩造間核對料件單價及付款之依
    據，與實際上交貨之料號、數量、日期及時間完全無關。此
    由被告出貨單上載同一筆出貨之成品料號、出貨數量、出貨
    日期，均與原告交貨通知記載之料號、數量、交貨日期完全
    符合，且被告出貨單明載各筆成品料號、數量單價對應之各
    訂貨單號碼可資佐證。原告竟故意不提出其以E-MAIL傳送被
    告之交貨通知，逕以被告未依訂貨單上載日期交貨構成給付
    遲延為由，訴請本件損害賠償，顯有混淆  鈞院視聽之嫌，
    委不足採。
  (五)被告依原告之交貨通知指示交貨時，隨貨均製有出貨單，上
    載「若有任何質疑，請於五日內提出，否則視同接受。」並
    交予原告公司負責點收之員工簽收。自兩造交易以來，原告
    就被告出貨單上記載各筆成品出貨數量所對應之各紙訂貨單
    ，均逐筆對應查驗十分清楚，倘確有如原告指稱應按訂貨單
    上載日期交貨計算構成給付遲延之情事，豈會從無反應要求
    改善，竟還於94年6 月14日表示：「貴公司配合至今，提供
    我方良好的品質及交期」，顯見原告訴請本件遲延給付損害
    賠償，顯無理由。
  (六)原告寄送forecast（即備料通知，原告稱為訂購量預測）給
    被告時，均會註明：「實際出貨量，煩請依循敝公司物控所
    要求數量配合PO單內容數量出貨」，故被告公司實際出貨給
    原告之貨品料號、數量、日期及時間，依上開原告發送fore
    cast電子郵件函之要求，於實際出貨時，即必須依原告公司
    物控人員以電子郵件傳送交貨通知所載內容（含料號、數量
    、日期及時間）之指示為準，並非以原告公司採購人員傳真
    之訂購單為準。原告曾於93年10月29日下午4 時30分傳送交
    貨通知，要求被告於翌日上午8 時交付料號0000-0000-0000
    等四項貨品予原告，惟隨即於19分鐘後再發送交貨通知變動
    內容，改成要求被告於翌日上午8時交付料號000-0000-0000
    、0000-0000-0000等兩項物品（數量未變），而將原先通知
    交貨有載料號0000-0000-0000及0000-0000-0000兩項貨品刪
    除，此亦足證被告必須完全依原告公司物控人員傳送電子郵
    件交貨通知所載之料號、數量、日期及時間交貨；且原告公
    司物控人員所傳送交貨通知上未載之貨品，縱使業經被告生
    產製出，亦不得交貨給原告，致為灼然。原告既已要求被告
    關於實際出貨數量必須依循原告公司物控所要求數量出貨，
    則原告起訴本件主張被告遲延給付，即應以原告物控所要求
    之交貨通知為依據，且遲延給付之舉證責任依法亦應由原告
    任之等語，資為抗辯。併為答辯聲明：(一)原告之訴及假執行
    之聲請均駁回。(二)如受不利判決，被告願供擔保，請准宣告
    免為假執行。
三、兩造均不爭執之事實：原告於92年1 月與被告簽訂採購合約
    書。
四、原告主張：原告為因應客戶預計訂購之電腦螢幕產品，乃於
    92年1 月與被告簽訂採購合約書，雙方約定由原告先將產品
    所需外框模具交付予被告，原告再依客戶之預訂單分批以訂
    貨單陸續向被告訂購系爭產品，訂貨單上均會指明訂購品名
    、規格、訂購數量以及應交貨日期，由被告依原告之採購數
    量及時程，分批為原告生產。被告自94年2 月間開始即陸續
    未依原告訂貨單所定之交貨日期交付原告所採購之產品，甚
    且在未經原告同意下於94年6 月21日片面來文表示將暫且不
    出貨，致原告生產線無外框使用，根本無法製作電腦螢幕，
    進而無法如期交付貨物予向原告公司下定單之客戶，造成原
    告業務上嚴重困擾及損失，原告最後不得已乃於94年6 月27
    日將用以生產原告產品屬原告所有之模具，自被告工廠處移
    至交由其他廠商繼續生產。惟被告之違約行為，仍已造成嚴
    重之損害，原告得向被告請求：違約罰金353 萬7 千732 元
    、遲延損害3 千32萬1 千152 元、商譽損失5 千萬元，計83
    ,858,884 元等語。被告則辯稱如上。經查：
  (一)按民事訴訟如係由原告主張權利者，應先由原告負舉證之責
    ，若原告先不能舉證，以證實自己主張之事實為真實，則被
    告就其抗辯事實即令不能舉證，或其所舉證據尚有疵累，亦
    應駁回原告之請求。又請求履行債務之訴，除被告自認原告
    所主張債權發生原因之事實外，應先由原告就其主張此項事
    實，負舉證之責任，必須證明其為真實後，被告於其抗辯事
    實，始應負證明之責任，此為舉證責任分擔之原則（最高法
    院17年上字第917號、43年臺上字第377號判例意旨參照）。
    又損害賠償之債，以有損害之發生及有責任原因之事實，且
    二者之間，須有相當因果關係為成立要件。本件原告主張「
    原告係依客戶之預訂單分批以訂貨單陸續向被告訂購系爭產
    品，訂貨單上均會指明訂購品名、規格、訂購數量以及應交
    貨日期，由被告依原告之採購數量及時程，分批為原告生產
    」之事實，則為被告所否認，準此，原告自應就此積極有利
    之事實負舉證責任。
  (二)原告主張：原告於92年1 月與被告簽訂採購合約書之事實，
    為被告所不爭執，並有採購合約書（見本院卷一第6 至12頁
    ）為證，堪信屬實。
  (三)依上開採購合約第1條第1項之規定：「採購貨品之數量、價
    格．．．、付款條件（含日期與方式）、交貨之日期與方式
    （含交貨地點），乙方（即被告）同意悉依甲方（即原告）
    出具之「訂購單」、「零件承認書」及其他書面指示內容辦
    理，或甲、乙雙方依個案實際情形另行協議定之。」（見本
    院卷一第6 頁），足見上開採購合約僅為概括性之約定，實
    際上，每一批貨之交貨日期與方式（含交貨地點），被告須
    依原告出具之「訂購單」、「零件承認書」及其他書面指示
    內容辦理，或甲、乙雙方依個案實際情形另行協議定之。
  (四)原告雖主張：本件採購貨品之交貨日期，均依訂貨單所載等
    語，並提出原證3 之訂貨單33紙（見本院卷一第15至47頁）
    為證。惟查：
    1.原告所舉原證3 之訂貨單33紙中，有內容與傳真給被告之
      訂貨單內容不相符者，例如：訂單編號AX00000000之訂貨
      單，被告收到者共有14件料號，總價為3,989,617.54元（
      見本院卷一第78頁），與原告所提出之訂貨單上載10件料
      號，總價為1,231,037.51元（見本院卷一第18頁）不同。
      又訂單編號AX00000000之訂貨單，被告收到者共有13料號
      ，總價為1,558,345.70元（見本院卷一第79頁），與原告
      所提出之訂貨單上載9件料號，總價為910,422.50 元，亦
      不同。原告雖主張：原告在以電子郵件告知被告備料排程
      、在傳真訂貨單給被告後，如就訂貨單上未到期部分之產
      品，認無需要，會再次告知被告取消或減少需求量，但就
      此，原告不再另外傳真新訂購單予被告，僅會在公司內部
      電腦系統直接修正訂貨單之內容，作為日後與被告對帳及
      付款之依據等語，並未舉證以實其說，尚難採信。
    2.原證3 之訂貨單中編號AF00000000係於94年4月4日傳真，
      其交貨時間指定為同日（見本院卷一第16頁）、編號AX00
      000000係於94年2 月24日傳真，其交貨時間竟指定為前一
      日（即94年2 月23日），參照一般從備料齊全到加工生產
      完成最短時程為十日工期，此乃任何人均不可能達成其要
      求之訂貨單（見本院卷一第18頁）、編號AX00000000、AX
      00000000亦同（見本院卷一第42至43頁）。原告主張：由
      於原告訂貨時，係以一訂貨單同時訂購多筆不同料號之產
      品，而不同料號之產品有時會有不同之交貨日期，故為記
      載方便，訂貨單左上角所載之交貨時間僅係針對該訂貨單
      上多項產品中最早到期之交貨時間記載，亦即訂貨單左上
      角之交貨時間並非代表訂貨單所列全部產品之交貨日期，
      此可從原告為區分訂貨單上每項產品均有不同之交貨日期
      ，除該項產品之交貨時間與訂貨單左上角所載交貨時間相
      同，不再重複記載外，其餘與左上角所載交貨時間不同之
      產品者，原告均會在該產品旁另外註記交貨日期等節證之
      等語，縱使為真，亦因其有交貨時間指定為同日及交貨時
      間竟指定為前一日（即94年2 月23日）之情形，而難以全
      然採信。況原告亦自陳：被告於接到原告電子郵件備料排
      程之通知後即知應準備之產品料號、數量及交貨時間，被
      告並非是在接到原告訂貨單傳真方知產品料號、數量及交
      貨時間，才開始備料；被告事後所接到之訂貨單傳真，僅
      是在就排程內容作一確認而已等語，與原告自己之上開主
      張顯然矛盾（按：如依原告所言，訂貨單傳真僅是在就排
      程內容作一確認，而非交貨時間之依據，即與其所主張：
      本件採購貨品之交貨日期，均依訂貨單所載等語矛盾），
      自無可採。
    3.原告公司採購經理鄭浚楠曾於92年9月3日，以電子郵件通
      知被告謂：「關於貴廠之備料方式，採購在此提出強烈不
      滿，若貴廠執意以看到正式訂單及排程才能進行生產作業
      ，瑞軒將重新評估後續合作事宜，採購已不止一次說明fo
      recast備料之模式，現有suppliers 皆以此模式進行．．
      ．」等語，為兩造所不爭執，並有該電子郵件（見本院卷
      一第80頁之電子郵件）為證，應信為真。可見原告曾向被
      告明確表示不以正式下訂貨單之方式來確認被告加工生產
      產品之責任。
    綜上可見，原告所提出之上開訂貨單33紙（見本院卷一第15
    至47頁），確有內容謬誤之處及依訂貨單所載之交貨時間，
    或有因下單日與交貨日之時間前後倒置，或有因下單日與交
    貨日之時間為同一日，致被告客觀上無法或難以遵期交貨之
    情形，且原告曾向被告明確表示不以正式下訂貨單之方式來
    確認被告加工生產產品之責任。尚不得僅憑原告所提出之上
    開訂貨單33紙，即據以認定本件採購貨品之交貨日期，均依
    訂貨單所載。
  (五)原告於94年6 月14日即以電子郵件通知被告表示：「已將貴
    公司cost down 結果呈報上級，但我方仍決議進行Oswego&M
    e ad ow 模具移轉動作，主因在於市場競爭壓力已無法維持
    現有廠商合作模式，貴司配合至今，提供我方良好的品質及
    交期，但價格部分卻與同業有一段落差，．．．對於公司之
    決議，希望貴司務必體諒及配合，若無異議將於下週即進行
    移轉作業，相關材料問題也會安排後續meeting 詳談。」等
    語，為兩造所不爭執，並有該電子郵件（見本院卷一第81頁
    ）為證，應信為真。顯見原告向被告表示係因被告之價格部
    分與同業有一段落差，始決定進行Oswego&Meadow 模具移轉
    動作（即終止上開採購合約之意思），並非因被告遲延交貨
    所致。
  (六)原告主張：二造間的訂購模式，其流程如下：1.原告提供被
    告「Forecast」（訂購量預測），以利被告備貨。2.原告提
    供被告「備料排程」。3.原告提供被告「訂購單」。原告所
    提供之「Forecast」係指原告依據自己預期的生產量，告知
    被告將來所可能的物料需求，也就是告知被告什麼時候原告
    可能會需要什麼料件，數量多少。原告認為「Forecast」並
    非要約，也非要約引誘。「Forecast」的作用純粹是早日告
    知被告物料需求，便利被告備料，以避免有遲延給付的情形
    。原告所提供的「備料排程」是原告告知被告應於什麼時候
    交付那些物料、多少數量給原告，在備料排程裡只有載明「
    何時交付」、「交付何種物料」、「交付物料之數量」。原
    告提供之後，會將訂購單傳真給被告。傳真訂購單的時間，
    一般來說，已經接近被告應交貨的時間，因為之前已經有Fo
    recast（訂購量預測）及備料排程可供被告準備貨品。訂購
    單上有雙方所有關於個別交易的合意，諸如貨品名稱、數量
    、價格、交貨日等云云。縱使為真，亦因其有交貨時間指定
    為同日及交貨時間竟指定為前一日（即94年2 月23日）之情
    形，而不符合一般吾人社會經驗常情，自無可採。
  (七)基上，原告就本件兩造間採購貨品之交貨日期，均依訂貨單
    所載之主張，顯未能舉證以實其說。從而，原告亦因此而未
    能舉證證明被告交貨遲延之事實。是原告主張：被告自94年
    2 月間開始即陸續交貨遲延，造成原告嚴重之損害，原告得
    向被告請求：違約罰金353萬7千732 元、遲延損害3千32萬1
    千152 元、商譽損失5 千萬元，計83,858,884元等語，尚乏
    依據，洵無足取。
五、從而，原告依採購合約書及債務不履行之規定，請求被告給
    付如訴之聲明所示，為無理由，應予駁回。又原告之訴既經
    駁回，其假執行之聲請即失所附麗，應併予駁回。
六、本件事證已臻明確，兩造其餘攻擊、防禦方法及舉證，經本
    院審酌後，認對於判決結果均無影響，爰不一一論述，併此
    指明。
據上論結，本件原告之訴為無理由，依民事訴訟法第78條，判決
如主文。
中    華    民    國    95    年    9     月    11    日
                  民事第一庭    法  官  楊千儀
以上正本證明與原本無異。
如對本判決上訴，須於判決送達後20日內向本院提出上訴狀（需
按他造人數附繕本）。
中    華    民    國    95    年    9     月    11    日
                                書記官  簡青根


司法院資訊處製作；財團法人民間司法改革基金會備份。
